臺灣臺北地方法院民事判決　　　　　100年度保險簡上字第4號
上　訴　人　華南產物保險股份有限公司
法定代理人　戴英祥
訴訟代理人　呂嘉祥
被 上訴 人　張慎之
　　　　　　張云馨
訴訟代理人　黃崑雄
上列當事人間請求給付保險金事件，上訴人對於民國100年2月9
日本院臺北簡易庭99年度北保險簡字第33號第一審判決提起上訴
，本院於100年6月8日言詞辯論終結，判決如下：
    主  文
原判決廢棄。
被上訴人在第一審之訴駁回。
第一、二審訴訟費用由被上訴人負擔。
    事實及理由
一、被上訴人起訴主張：訴外人林金永駕駛車號5099-EM號自用
    小貨車屬訴外人新隆泰有限公司（下稱新隆泰公司）所有，
    由上訴人所承保。林金永於民國96年12月10日下午16時20分
    許，駕駛上開自用小貨車，行經桃園縣八德市○○○路177
    巷口時，不慎撞及訴外人即伊之父親張逸民所騎乘車號RRY-
    359號機車，致張逸民於同日晚間6時33分許，因顱內出血併
    神經性休克而不治死亡。依強制汽車責任保險法之規定，上
    訴人應賠付受害人即張逸民之遺屬新臺幣（下同）150萬元
    ，伊為張逸民之子女，故上訴人已賠付伊各50萬元，所餘50
    萬元（下稱系爭款項），伊曾將張逸民之配偶即訴外人林碧
    英與張逸民係假結婚，已遭臺灣桃園地方法院檢察署（下稱
    桃園地檢署）提起偽造文書公訴一事告知上訴人，上訴人亦
    承諾暫不理賠系爭款項。詎上訴人疏未查證，未待林碧英偽
    造文書刑事判決確定，即將系爭款項交予林碧英，嗣林碧英
    經臺灣高等法院（下稱高院）於99年5月19日以99年度上易
    字第303號刑事判決認定其與張逸民係假結婚，因而判決林
    碧英偽造文書確定在案。伊因上訴人疏失致伊請領強制汽車
    責任保險金之權利受損。為此，爰依侵權行為之規定，求為
    命上訴人給付50萬元，及自起訴狀繕本送達翌日起至清償日
    止，按年息5％計算之利息。
二、上訴人則以：伊承保新隆泰公司所有之車號5099-EM號自用
    小貨車，因林金永駕駛該自用小貨車不慎於上揭時、地發生
    前開事故，致張逸民死亡。依強制汽車責任保險法第11條第
    1項、第2項之規定，因汽車交通事故死亡者，得向保險人請
    求保險給付之人為受害人之遺屬，其第一順位為父母、子女
    及配偶，同一順位之遺屬有數人時，按人數平均分配保險給
    付或補償。伊因張逸民汽車交通事故死亡應賠付之保險給付
    共150萬元，被上訴人為受害人張逸民之子女，伊依上揭規
    定，於97年4月7日給付被上訴人保險理賠金各50萬元。又林
    碧英向伊請領保險給付即系爭款項時，提出其全民健康保險
    卡、張逸民之除戶謄本、與張逸民經中國福州市民政局發證
    之結婚證書，經伊形式上審查該等文件之真正，且於當時林
    碧英依戶籍謄本所載，確係張逸民之配偶，伊始於98年12月
    7日給付系爭款項予林碧英。伊係依請求權人即被上訴人與
    林碧英所提出之理賠所需之證明文件而為保險之給付，於給
    付程序上並無不妥。林碧英係於伊給付系爭款項後，始經高
    院於99年5月19日認定其與張逸民之婚姻關係係屬假結婚，
    並於99年9月3日被撤銷與張逸民於戶籍謄本上之結婚登記，
    自無礙於伊依法給付保險理賠金。故伊並無故意或過失不法
    侵害被上訴人之權利，被上訴人依侵權行為之規定，請求伊
    賠償損害，並無理由等語，資為抗辯。
三、原審判決上訴人應給付被上訴人50萬元，及自99年8月27日
    起至清償日止，按年息5％計算之利息。上訴人不服，提起
    上訴，其上訴聲明：(一)原判決廢棄。(二)被上訴人於第一審之
    訴駁回。被上訴人則答辯聲明：駁回上訴。
四、被上訴人主張林金永駕駛車號5099-EM號自用小貨車屬新隆
    泰公司所有，由上訴人所承保。林金永於上開時、地駕駛該
    自用小貨車，不慎撞及張逸民所騎乘之車號RRY-359號機車
    ，致張逸民於同日晚間6時33分許，因顱內出血併神經性休
    克而不治死亡。被上訴人為張逸民之子女，上訴人於97年4
    月7日給付被上訴人保險理賠金各50萬元，復於98年12月7日
    給付系爭款項予林碧英。嗣林碧英於99年5月19日經高院以
    99年度上易字第303號刑事判決認定林碧英與張逸民非出於
    結婚之真意而結婚，因而判決林碧英偽造文書確定在案，並
    於99年9月3日撤銷張逸民與林碧英間於戶籍謄本上所載之結
    婚登記等情，為上訴人所不爭執，並有桃園地檢署相驗屍體
    證明書、汽車險理賠出險通知書、張逸民之除戶謄本、林碧
    英結婚登記撤銷後之戶籍謄本、相驗屍體證明書、上訴人給
    付被上訴人與林碧英保險理賠金之電子畫面及高院99年度上
    易字第303號刑事判決在卷可稽，自堪信為真實。
五、至被上訴人主張上訴人給付系爭款項予林碧英係侵害伊請領
    系爭款項之權利，為上訴人所否認，並以前揭情詞置辯。是
    本件爭點厥為：上訴人給付林碧英系爭款項是否有過失，致
    侵害被上訴人請領系爭款項之權利？如有，上訴人應賠償被
    上訴人之金額若干？經查：
  (一)按因故意或過失，不法侵害他人之權利者，負損害賠償責任
    ，民法第184條第1項前段定有明文。次按民法第184條所規
    定之侵權行為類型，僅適用於自然人之侵權行為，於法人無
    適用之餘地，至於法人侵權行為則須以其董事或其他有代表
    權人，因執行職務所加於他人之損害，法人始與行為人連帶
    負賠償之責任（民法第28條），若該法人之員工因執行職務
    ，不法侵害他人之權利，則依民法第188條之規定，該法人
    亦須連帶負賠償責任（最高法院95年度台上字第338號判決
    意旨參照）。查上訴人為私法人，有公司變更登記表附卷可
    稽（見桃簡調卷第18-21頁），依上開說明，上訴人自不能
    獨自為故意或過失之行為，是被上訴人依民法第184條侵權
    行為之規定請求上訴人賠償，自屬無據。
  (二)又按因汽車交通事故致受害人傷害或死亡者，不論加害人有
    無過失，請求權人得依本法規定向保險人請求保險給付；所
    稱之請求權人，指下列得向保險人請求保險給付之人：因汽
    車交通事故死亡者，為受害人之遺屬；其順位如下：1.父母
    、子女及配偶；同一順位之遺屬有數人時，按人數平均分配
    保險給付，強制汽車責任保險法第7條、第11條第1項、第2
    項分別定有明文。再按保險人於被保險汽車發生汽車交通事
    故時，依本法規定對請求權人負保險給付之責；保險人應於
    被保險人或請求權人交齊相關證明文件之次日起10個工作日
    內給付之；相關證明文件之內容，由主管機關會商相關機關
    （構）訂定公告之，同法第25條第1項、第2項亦有明文。而
    請求權人依強制汽車責任保險法向保險人提出強制汽車責任
    保險之保險死亡給付申請時，應分別檢具下列文件正本：(1)
    理賠申請書（表格由保險人提供）。(2)請求權人身分證明。
    (3)警憲機關處理證明或其他相關證明文件。(4)相驗屍體證明
    書或合格醫師開立之死亡証明書，及視需要之病歷相關資料
    。(5)請求權人於受害人死亡後所申領之全戶戶籍謄本，有行
    政院金融監督管理委員會97年9月22日金管保四字第0970256
    3496號公告在卷足佐（見本院卷第63-65頁）。是依上開強
    制汽車責任保險法第25條第1項、第2項之規定，足知保險人
    於被保險人或請求權人交齊相關證明文件之次日起10個工作
    日內，即負有給付保險之義務。
  (四)查被上訴人之父親張逸民於前揭時地因遭林金永所駕駛車號
    5099-EM號自用小貨車撞擊致死，張逸民為因汽車交通事故
    遭致死亡之受害人，其遺屬檢附前開文件，即得依上開強制
    汽車責任保險法第7條之規定，向上訴人請求保險給付，而
    上訴人依同法第25條第1項、第2項之規定，對張逸民之遺屬
    負保險給付之責，且應於張逸民之遺屬交齊相關證明文件（
    即前開文件）之次日起10個工作日內給付之。林碧英向上訴
    人請求給付系爭款項時，已檢附全民健康保險卡、與張逸民
    經中國福州市民政局發證之結婚證書、張逸民之除戶謄本、
    張逸民死亡後所申領之全戶戶籍謄本等文件（見本院卷第32
    -34頁、第37-39頁），且張逸民之除戶謄本上之配偶欄、記
    事欄分別明白記載：「林碧英」、「民國91年10月30日與大
    陸地區人民林碧英結婚民國91年11月15日申登」等字（見本
    院卷第37頁），顯見林碧英已提出其為張逸民配偶之身分證
    明及其他文件，上訴人依上開強制汽車責任保險法第25條第
    1項、第2項之規定，自負有將系爭款項給付林碧英之責。至
    林碧英嗣後雖經高院於99年5月19日以99年度上易字第303號
    刑事判決認定林碧英與張逸民非出於結婚之真意而結婚，並
    由戶政機關於99年9月3日撤銷張逸民與林碧英於戶籍謄本之
    結婚登記，有該撤銷之戶籍謄本在卷足憑（見本院卷第44頁
    ），惟該等事實均係發生於上訴人於98年12月7日給付系爭
    款項予林碧英之後，而強制汽車責任保險法並無賦予或課予
    保險人有實質審查認定請求權人與受害人身分關係之權利或
    義務之規定，則上訴人於給付系爭款項予林碧英時，依張逸
    民之除戶謄本記載，林碧英既為張逸民之配偶，上訴人依法
    即有給付之義務。上訴人既係依法給付系爭款項予林碧英，
    自難謂上訴人係故意或過失不法侵害被上訴人請領系爭款項
    之權利。是被上訴人之主張，即無足取。
  (五)依前所述，上訴人係依強制汽車責任保險法第25條第1項、
    第2項之規定，給付系爭款項予林碧英，自無故意或過失不
    法侵害被上訴人請領系爭款項之權利，則被上訴人依侵權行
    為之規定，請求上訴人賠償其損害50萬元，應屬無據。
六、綜上所述，被上訴人依侵權行為損害賠償之規定，請求上訴
    人賠償損害，洵屬無據。從而，被上訴人請求上訴人給付50
    萬元，及自起訴狀繕本送達之翌日起至清償日止，按年息5%
    計算之利息，為無理由，應予駁回。原審為被上訴人勝訴，
    自有未洽。上訴意旨指摘原判決不當，求予廢棄改判，為有
    理由，自應由本院予以廢棄改判，如主文第二項所示。
七、據上論結，本件上訴為有理由，依民事訴訟法第436條之1第
    3項、第450條、第78條，判決如主文。
中    華    民    國    100    年    6    月    22    日
                  民事第三庭   審判長法  官  郭美杏
                                     法  官  曾益盛
                                     法  官  魏式瑜
以上正本係照原本作成
本件不得再上訴。
中    華    民    國    100    年    6    月    22    日
                                     書記官  謝淑芬